【裁判字號】    98,重訴,255
【裁判日期】    990615
【裁判案由】    撤銷無償行為等
【裁判全文】
臺灣臺北地方法院民事判決             98年度重訴字第255號
原      告  王道
訴訟代理人  王惠
被      告  陳錦忠
            蘇淑惠
前列二人共同
訴訟代理人  簡宏明律師
上列當事人間撤銷無償行為等事件，本院於民國99年5月24日言
詞辯論終結，判決如下：
    主  文
原告之訴駁回。
訴訟費用由原告負擔。
    事實及理由
甲、程序方面：
    按訴狀送達後，原告不得將原訴變更或追加他訴，但請求之
    基礎事實同一者，不在此限，民事訴訟法第255條第1項第2
    款定有明文。查本件原告起訴時，其訴之聲明原為：被告陳
    錦忠與蘇淑惠間就坐落於臺北市○○段○○段第603建號建
    物即門牌號碼臺北市○○○路○段108號地下2層房屋（下稱
    系爭房屋）之抵押權登記撤銷，並塗銷登記（見本院卷第1
    頁）。嗣於訴訟進行中，將訴之聲明變更為：(一)先位聲明：
    被告陳錦忠與蘇淑惠間就系爭房屋之抵押權登記撤銷，並塗
    銷登記。(二)備位聲明：被告蘇淑惠應將系爭房屋之抵押權登
    記予以塗銷（見本院卷第74頁）。核上開原告所為訴之變更
    ，顯係基於同一基礎事實而主張，該訴之主要爭點有其共同
    性，各請求利益之主張在社會生活上可認為同一或關聯，而
    就原請求之訴訟及證據資料，於審理繼續進行在相當程度範
    圍內具有同一性或一體性，得期待於在同一程序得加以解決
    ，避免重複審理，與首揭民事訴訟法第255條第1項第2款之
    規定並無不合，應予准許。
乙、實體方面：
壹、原告起訴主張：
    坐落於臺北市○○段○○段第919地號土地（應有部分10000
    分之795，下稱系爭土地）及其上同小段第603建號建物（即
    門牌號碼臺北市○○○路○段108號地下2層，下稱系爭房屋
    ）、第604建號建物共同部分（應有部分10000分之521，下
    稱系爭共同部分建物）原均為訴外人時代大飯店股份有限公
    司（下稱時代飯店）所有。而因原告為時代飯店之債權人，
    於民國71年11月12日聲請本院以71年度執字第10844號強制
    執行事件拍賣系爭房屋及共同部分建物，經訴外人游耀長應
    買拍定，並於80年12月5日完成所有權移轉登記，故依民法
    第425條之1規定，推定時代飯店與游耀長間成立系爭土地之
    租賃關係。但時代飯店卻怠於向游耀長行使租金給付請求權
    ，原告為保全債權，以自己名義，行使時代飯店之權利，經
    臺灣高等法院96年度上更(一)字第95號民事判決（下稱系爭確
    定判決），游耀長應給付時代飯店新臺幣（下同）108萬3,6
    52元及利息，並由原告代位受領。詎游耀長於訴訟繫屬後將
    系爭房屋出售予被告陳錦忠（即游耀長女兒游斐玲之前夫）
    ，而依民事訴訟法第401條第1項規定，被告陳錦忠為系爭確
    定判決當事人游耀長之繼受人，有給付租金義務，被告陳錦
    忠為免受強制執行，即與被告蘇淑惠（即游耀長兒子游君毅
    之妻）通謀而為意思表示，以被告陳錦忠所有之系爭房屋為
    被告蘇淑惠設定1,200萬元之抵押權，惟被告蘇淑惠未能證
    明其已交付被告陳錦忠金錢之事實，自可認其為無償行為，
    且抵押權清償日期為96年7月1日已經屆滿而消滅，被告仍不
    塗銷抵押權登記，致原告不能對系爭房屋強制執行，其登記
    即有害原告債權。又原告係於97年8月26日申請本件建物登
    記第二類謄本時始知有撤銷原因，迄至97年12月15日起訴撤
    銷無償行為時，尚在一年期間之內，未經過民法第245條之
    除斥期間而消滅，為此，爰依民法第244條第1項、第4項規
    定，聲請撤銷上開抵押權登記並回復原狀；備位依民法第18
    4條第1項、第242條規定，請求被告塗銷就系爭房屋所為之
    抵押權登記等語。並聲明：(一)先位聲明：被告陳錦忠與蘇淑
    惠間就系爭房屋之抵押權登記撤銷，並塗銷登記。(二)備位聲
    明：被告蘇淑惠應將系爭房屋之抵押權登記予以塗銷。
貳、被告抗辯：
    民事訴訟法第401條第1項規定之繼受效力，僅指以物權為訴
    訟標的時始生效，而原告起訴係本於「有害及其債權」，自
    係以對人之債權關係為其訴訟標的，然被告陳錦忠僅為受讓
    權利標的物之人，並未繼受該權利關係中之權利或義務，所
    以系爭確定判決之效力，當不及於被告陳錦忠，是以被告陳
    錦忠之行為自無損害原告之所謂債權可言。何況就系爭確定
    判決以觀，游耀長應給付租金之對象為時代飯店，原告僅係
    得代位受領時代飯店之租金債權而已，準此，原告與被告陳
    錦忠之間並無任何債權存在，是被告二人設定抵押權之行為
    ，絕無可能有害及原告之債權。又債權人依民法第244條第1
    項規定聲請法院撤銷債務人所為行為，必須以債務人所為之
    行為係無償且有害及債權為要件，但被告陳錦忠並非原告之
    債務人，且係以相當之對價向游耀長承購系爭房屋，該買賣
    係發生於96年3月間，距離系爭確定判決宣判之日即97年8月
    7 日有相當時日，被告在買受當時不可能知悉有撤銷原因存
    在，而無損害原告債權之可能，自與聲請撤銷權之要件不符
    。遑論被告陳錦忠於96年4月2日即以系爭房屋為被告蘇淑惠
    設定抵押權，原告於97年12月15日起訴撤銷上開行為時，其
    撤銷權已經過一年間不行使而消滅等語，資為抗辯。並聲明
    ：原告之訴駁回。
參、兩造不爭執之事項：
一、系爭土地及房屋原均為時代飯店所有。而因原告為時代飯店
    之債權人，於71年11月12日聲請本院以71年度執字第10844
    號強制執行事件拍賣系爭房屋，經游耀長應買拍定，並於80
    年12月5日完成所有權移轉登記，故依民法第425條之1規定
    ，推定時代飯店與游耀長間成立系爭土地之租賃關係。但時
    代飯店卻怠於向游耀長行使租金給付請求權，原告為保全債
    權，以自己名義，行使時代飯店之權利，經臺灣高等法院96
    年度上更(一)字第95號民事判決，游耀長應給付時代飯店108
    萬3,652元及利息，並由原告代位受領，有上開民事判決在
    卷可稽（見本院卷第4-9頁）。
二、游耀長於96年3月27日將系爭房屋以買賣為原因移轉登記予
    被告陳錦忠（即游耀長女兒游斐玲之前夫），被告陳錦忠於
    96年4月2日以系爭房屋為被告蘇淑惠（即游耀長兒子游君毅
    之妻）設定1,200萬元之抵押權，有臺北市建物登記第二類
    謄本在卷可稽（見本院卷第38頁）。
肆、得心證之理由：
一、本件原告起訴主張其為時代飯店之債權人，因時代飯店怠於
    向游耀長行使租金給付請求權，而以自己名義行使時代飯店
    之權利，經系爭判決確定游耀長應給付時代飯店108萬3,652
    元及利息，並由原告代位受領。游耀長嗣後雖將系爭房屋出
    售予被告陳錦忠，但被告陳錦忠為系爭確定判決當事人游耀
    長之繼受人，有給付租金義務，則被告間通謀而為意思表示
    ，以系爭房屋為被告蘇淑惠設定抵押權，其登記即有害原告
    債權等語；惟被告等人則以前揭情詞置辯。是以，本件兩造
    主要之爭點即為：(一)被告陳錦忠是否繼受游耀長關於系爭確
    定判決之義務？(二)被告間所為抵押權設定行為是否為無償行
    為？是否有害及原告之債權？(三)原告行使民法第244條撤銷
    權是否已逾除斥期間？(四)原告可否行使代位權，請求被告蘇
    淑惠塗銷抵押權登記？茲審究如下：
(一)、原告雖主張：被告陳錦忠為系爭確定判決當事人游耀長之繼
    受人，有給付租金義務云云。惟民事訴訟法第401條第1項之
    繼受（承）人，應包括因法律行為而受讓訴訟標的之特定繼
    受（承）人在內。倘以「對人之關係」為訴訟標的，必繼受
    該法律關係中之權利或義務者，始足當之。此與以對「物之
    關係」為訴訟標的時，凡受讓標的物之人均屬繼受人，自異
    其性質。例如本於買賣契約請求辦理所有權移轉登記，係以
    對人之債權關係為其訴訟標的，其確定判決之效力，自不及
    於並未繼受該債權關係中之權利或義務，而僅受讓權利標的
    物之人，參諸最高法院61年台再字第186號判例內容即明。
(二)、是原告據以提起本件訴訟之系爭確定判決，其給付內容既屬
    應適用租賃規定（計自90年3月18日起至95年9月18日止之租
    金數額及遲延利息）之債權契約，自係以對人之債權關係為
    訴訟標的，而本於系爭確定判決請求游耀長給付租金，非基
    於物權，對於系爭土地上房屋行使其權利。被告陳錦忠亦僅
    受讓游耀長對於系爭房屋權利，並未繼受其關於系爭確定判
    決之權利或義務，故原告謂被告陳錦忠應受系爭判決確定後
    之效力所拘束，已無可取。且被告陳錦忠既為系爭房屋之所
    有權人，依民法第757條規定，得自由使用、收益、處分其
    所有物，原告就系爭房屋並無可主張之權利，是被告陳錦忠
    以系爭房屋為被告蘇淑蕙設定抵押權，屬其自由處分之權能
    範圍，自難謂有損害原告之權利，原告請求塗銷被告間、被
    告蘇淑惠就系爭房屋之抵押權登記云云，並無依據。從而，
    原告主張被告陳錦忠為繼受系爭確定判決義務之人，請求塗
    銷被告間、被告蘇淑惠應將系爭房屋之抵押權登記塗銷云云
    ，自難准許。至有關爭點(二)～(四)，亦無再予審究論述之必要
    ，附予敘明。
二、綜上所述，被告陳錦忠僅受讓游耀長對於系爭房屋之所有權
    ，並非系爭確定判決效力所及之人，故原告先位聲明依民法
    第244條第1項、第4項規定，聲請撤銷被告間就系爭房屋所
    為之抵押權登記行為，並為塗銷登記；及其備位聲明依民法
    第184條第1項、第242條規定，請求被告蘇淑惠將系爭房屋
    之抵押權登記予以塗銷，均為無理由，應予駁回。
伍、本件事證已臻明確，兩造其餘攻擊防禦方法，核與本件判決
    結果無影響，無庸逐一論述，併此敘明。
陸、據上論結，本件原告之訴為無理由，依民事訴訟法第78條規
    定，判決如主文。
中    華    民    國    99    年    6     月    15    日
                  民事第一庭    法  官  楊晉佳
以上正本係照原本作成。
如對本判決上訴，須於判決送達後20日內向本院提出上訴狀。
中    華    民    國    99    年    6     月    15    日
                                書記官  蘇炫綺

司法院資訊處製作；財團法人民間司法改革基金會備份。
